臺灣臺北地方法院刑事判決　　　　　　　　　　　　　九十一年度自字第四四七號
　　自　訴　人　甲○○　男　　.
　　被　　　告　丙○○　女　五.
　　　　　　　　乙○○　女　四.
右列被告等因妨害名譽案件，經自訴人提起自訴，本院判決如左：
    主  文
丙○○、乙○○被訴如附表一所示妨害名譽部分無罪。
丙○○被訴如附表二所示妨害名譽部分自訴不受理。
    理  由
壹、無罪部分：
一、自訴意旨略以：緣被告等均為台灣台北地方法院九十年度再易字第三四號損害賠
    償事件之被告，自訴人則為該事件之原告訴訟代理人，詎被告丙○○於民國九十
    一年二月二十七日、五月三日、六月五日上開事件庭訊時，辱罵自訴人謂：「訟
    棍、愛錢、愛打就打、愛挖就挖、堵死防火巷、砍斷柱子、水管等等」，被告乙
    ○○則於庭訊時辱罵自訴人謂：「他不是人，恐嚇我們、要殺我們、愛錢、砍斷
    全部結構，砍斷水管，堵死防火巷」等（如附表一），因認被告等均涉有誹謗、
    公然侮辱等罪嫌云云。
二、按犯罪事實應依證據認定之，無證據不得推定其犯罪事實。又不能證明被告犯罪
    者，應諭知無罪之判決，刑事訴訟法第一百五十四條、第三百零一條第一項前段
    分別定有明文。再按因自衛、自辯或保護合法之利益而以善意發表言論者不罰，
    刑法第三百十一條第一款亦有明文規定。
三、訊據被告等均堅決否認有何誹謗及公然侮辱犯行，被告丙○○辯稱：台北市○○
    ○路○段二二三巷二四號一樓房屋為自訴人之子甘光和所有，同巷二八號二樓房
    屋為伊所有，曾出租予被告乙○○使用。自訴人自八十二年間起，以其一樓房屋
    樓頂板及牆壁漏水，疑係二樓衛生間地板龜裂、水管漏水引起，造成其損害，遂
    以其子名義提起民、刑事訴訟，自訴人則任訴訟代理人，先後經台灣台北地方法
    院、台灣高等法院判決甘光和敗訴在案，迄至八十七年九月間，又舊事重提，向
    台灣台北地方法院簡易庭提起返還不當得利及損害賠償之訴，經二審級判決敗訴
    確定後，自訴人仍不罷休，又提起前開再審之訴，多年來一直訟爭不斷，使被告
    不勝訟累，故伊於該再審訴訟開庭時，對法院表明「他很喜歡打官司」，係在陳
    述上述事實，並無侮辱自訴人之意，至於伊在庭上之其他陳述，亦係就訟爭之點
    所為之答辯，亦無侮辱自訴人之故意等語。被告乙○○則辯以：因自訴人一直對
    伊與被告丙○○提出訴訟，不堪其擾，才於庭訊時做上開陳述，並無妨害名譽之
    惡意等語。經查，台北市○○○路○段二二三巷二四號一樓房屋為自訴人之子甘
    光和所有，同巷二八號二樓房屋為被告丙○○所有，曾出租予被告乙○○使用，
    而自訴人曾以其子甘光和名義並以己為訴訟代理人對被告等起訴，主張被告等自
    七十五年間起無權占用其所有一樓鐵皮屋部分之屋頂，請求返還不當得利，經本
    院台北簡易庭八十七年度北簡字第一七００九號、本院八十八年度簡上字第二九
    八號判決甘光和敗訴確定，另自訴人亦以其子甘光和名義並以己為訴訟代理人對
    被告等起訴，主張被告等所有台北市○○○路○段二二三巷二八號二樓房屋之浴
    室，自八十二年間起即時常漏水，致其所有位於同址一樓房屋之屋頂、牆壁、天
    花板等處受損害，請求損害賠償，經本院台北簡易庭八十七年度北簡字第一三六
    六二號、本院八十八年度簡上字第三四０號判決甘光和敗訴確定，嗣自訴人再於
    九十年五月七日以其子甘光和名義並以己為訴訟代理人，對上開二確定判決提起
    再審，刻由本院民事庭以九十年度再易字三四號審理中，有該等判決附卷可佐，
    並有本院九十年度再易字第三四號卷宗影本足稽，是縱認被告等確有於前揭再審
    訴訟庭訊時為上揭自訴人所指之陳述，然核諸「訟棍、愛錢、愛打就打、愛挖就
    挖、堵死防火巷、砍斷柱子、水管等等」、「恐嚇我們說要殺我們、愛錢、砍斷
    全部結構，砍斷水管，堵死防火巷」等語，係屬被告等在訴訟進行中，為求駁回
    再審原告之訴所為之答辯，無非係民事訴訟程序中之攻擊防禦方法，為自辯行為
    ，難認有誹謗、公然侮辱之惡意；又被告乙○○固曾於上開再審之訴九十一年五
    月三日庭訊時稱自訴人不是人，此有該次庭期之筆錄在本院九十年度再易字第三
    四號卷宗影本可證，然此係因自訴人屢次興訟，致被告乙○○不堪訟累，始出此
    言，此觀諸上開筆錄記載「再審被上訴人二（即被告乙○○）稱：我一生從沒有
    被人家告，第一次被人家告，就一再被他告。我覺得他告的沒有理由。我本來是
    證人，我現在年紀大了，不想再說了。我覺得他不是人」可明，是被告乙○○上
    開所言，亦為當庭防禦自己權利而實施之攻擊防禦方法，而出於善意發表言論自
    行辯白，亦尚與誹謗、公然侮辱之行為未合。綜上所述，縱認被告等有為前揭自
    訴人所指之言論，惟該等訴訟上之陳述，亦屬為自辯而以善意發表言論，依刑法
    第三百十一條第一款為不罰，自訴人聲請訊問證人李雪子證明被告等有為上開陳
    述，即核無必要，附此敘明。此外，復查無其他積極證據足認被告有自訴人指摘
    之犯行，不能證明犯罪，揆諸首開說明，自應為無罪判決之諭知。又本院既認此
    部分應諭知無罪，而被告經合法傳喚無正當理由不到庭，爰不待其陳述逕行判決
    ，併予陳明。
貳、不受理部分：
一、自訴意旨略以：被告丙○○於另案八十七年十月七日庭訊時，誣指自訴人「擅改
    水管... 」，於八十七年十一月十八日庭訊時，誣指自訴人「將防火巷全部堵死
    」、「七三年間被拆除兩次... 」、「擅改水管... 」，又於八十三年度上字第
    三九八號事件在八十三年四月十九日庭訊時誣指自訴人「... 因整個架構已移掉
    」、「把水管切斷」、「把我們乾淨水管打掉... 」（如附表二），因認被告丙
    ○○涉有誹謗、公然侮辱罪嫌云云。
二、按告訴乃論之罪，其告訴應自得為告訴之人知悉犯人之時起，於六個月內為之；
    刑事訴訟法第二百三十七條定有明文。又告訴或請求乃論之罪，已不得為告訴或
    請求者，不得再行自訴，不得提起自訴而提起者，應諭知不受理之判決，同法第
    三百二十二條、第三百三十四條亦分別有明文規定。查自訴人認被告丙○○前開
    於訴訟中之陳述該當誹謗、公然侮辱等妨害名譽之罪，而該罪依刑法第三百十四
    條規定，須告訴乃論，是自訴人如認被告丙○○上開陳述構成妨害名譽罪，應於
    知悉犯人之時起六個月內提出告訴，惟被告丙○○前開陳述均發生於八十三、八
    十七年間，且自訴人應於被告丙○○陳述時即知上開行為，是自訴人遲至九十一
    年始提出自訴，顯已逾六個月之告訴期間，揆諸首揭法條，此部分爰不經言詞辯
    論，而為不受理之諭知。
據上論斷，應依刑事訴訟法第三百四十三條、第三百零一條第一項、第三百零六條、
第三百二十二條、第三百三十四條、第三百零七條，判決如主文。
中      華      民      國    九十一    年     十二     月     十八     日
                                      臺灣臺北地方法院刑事第四庭
                                          法  官  歐陽漢菁
右正本證明與原本無異。
如不服本判決，應於判決送達後十日內向本院提出上訴狀。
                  書記官  沈 芳 君
中      華      民      國    九十一    年     十二     月     十九     日
附表一：
  行為人  行為時間              行為
  丙○○  九十一年二月二十七日  稱：訟棍、愛錢、愛打就打、愛挖就挖、堵死防
          、五月三日、六月五日  火巷、砍斷柱子、水管等等
  乙○○  同右                  稱：他不是人，恐嚇我們、要殺我們、愛錢、砍
                                斷全部結構，砍斷水管，堵死防火巷
附表二：
  行為人  行為時間              行為
  丙○○  八十七年十月七日      稱：擅改水管...，
          八十七年十一月十八日  稱：將防火巷全部堵死、七三年間被拆除兩次..
                                擅改水管
          八十三年四月十九日    稱：.. 因整個架構已移掉、把水管切斷、把我
                                們乾淨水管打掉...
